【裁判字號】    89,婚,317
【裁判日期】    891115
【裁判案由】    離婚
【裁判全文】
臺灣板橋地方法院民事判決  八十九年度婚字第三一七號
    原      告  乙○○
    被      告  甲○○
右當事人間請求離婚事件，本院判決如左：
    主      文
准原告與被告離婚。
訴訟費用由被告負擔。
    事      實
甲、原告方面：
  一、聲明：求為判決如主文所示。
  二、陳述：
  （一）緣兩造於民國七十七年十二月二十七日結婚，並育有二子吳修齊、吳修賢，
        婚後曾共同居住於臺北縣板橋市○○○路、臺北縣土城市、臺北縣新莊市、
        雲林縣斗六市、臺南市，於八十八年七月間搬至臺北縣中和市○○街一０九
        巷十二弄十六之二號三樓共同居住，詎婚後不久，被告惡劣好逸嗜嫖賭，整
        日賦閑在家，不願負擔家庭生活費用，原告為負擔家庭衣食及子女教育費用
        ，得自謀從事幼教工作以獨負生計，然被告非但生性多疑並隱藏其暴力傾向
        ，視妻為奴，經常細故毆打原告，無故以污衊性之言語辱罵原告，例如「幹
        你娘」、「討客兄」、「在外被人幹」（均以臺語發音）等下流不堪入耳之
        言語污辱原告，此為鄰里皆知，數年來原告為顧及兩幼子，乃在被告暴力相
        向、拳打腳踢下一再忍耐，未予驗傷提出傷害告訴，渡日如年，終日生活恐
        懼痛苦深淵中，其間雖曾不斷規勸被告，被告仍不知悔，改反變本加厲，越
        加毆打辱罵原告，幾乎無日無之，使原告一度想了結生命。自八十七年、八
        十八年以，來被告瘋狂持棍棒力毆打原告，喪失理智致原告於死之意圖，完
        全不顧夫妻結髮之情，繼而殘暴地悍然為之，至為顯然。
  （二）被告對原告較為嚴重之毆打行為，先於八十四年九月間，被告將原告壓制在
        床上，猛力毆打雙頰致瘀青；復於八十四年十一月間被告持拖把毆打原告下
        半身，致原告腿皆有瘀青，其中右大腿幾乎骨折，且腰薦韌帶挫傷，至今尚
        在療傷中；再於八十五年十一月間原告因身體不適拒絕行房，被告竟持刀欲
        殺害原告，原告本欲逃離，因被告出言恐嚇將殺害原告全家人，原告始暫留
        下，然被告竟又揮刀，致原告左側前臂挫傷，乃躲入被告之姑姑住處一星期
        ，並返回娘家。
  （三）嗣原告八十六年六、七月間遷居臺南，被告於八十七年十月間亦隨之而來，
        惟被告因怕吃苦，致找不到工作，經常在家發脾氣，出言辱罵原告，且因原
        告工作需配合公司夜班與晚上參加市民教育電腦班課程，被告竟對此不滿，
        於八十七年十二月十三日原告帶子女外遊，被告阻止，並出言辱罵，更作勢
        欲以拖把毆打原告，致甚為恐懼，乃至臺南市警察局鹽埕派出所報警處理，
        被告方返回其父母家，未傷害原告；至翌日即八十七年十二月十四日被告欲
        進門，原告因尚存畏怖，不願開門，被告竟在外出言恐嚇，原告再行報警，
        嗣至鹽埕派出所，被告當場承認曾毆打原告，並以一貫作法以穢語痛罵原告
        ，使原告仍恐受傷，當晚留置該派出所。
  （四）被告於八十九年一月間某日，在兩造位於臺北縣中和市○○街一０九巷十二
        弄十六之二號三樓住處，要求與原告發生性行為，原告不肯，被告即毆打原
        告，使原告受有腰部、肩部及左右肘瘀青腫痛挫傷等傷害，並無端指稱原告
        在外有男人，原告不堪再受被告之虐待，無奈只有離家。
  （五）按依民法第一千零五十二條第一項第三款所謂不堪同居之虐待者，係指身體
        上或精神上不可忍受之痛若至不堪繼續同居，不得謂非不堪同居之虐待。又
        慣行毆打，即為不堪同居之虐待。又夫因口角細故數月內多次毆打其妻，致
        妻受傷多處，其虐待達不堪同居之程度。又兩造婚姻早已破碎而無法挽回，
        兩造前亦因離婚問題，經原告向臺灣臺南地方法院（下稱臺南地院）提起民
        事訴訟，兩造於訴訟程序中均惡言相向，已認有重大事由，足認兩造之婚姻
        難以維持，原告亦得依民法第一千零五十二條第二項之規定請求離婚。
  三、證據：提出診斷證明書影本五件、八十七年十二月二十八日民事起訴狀影本一
      件、臺南地院八十八年度婚字第二六號筆錄影本一件，並聲請訊問原告之兄蔡
      德融、原告之嫂洪忻妤。
乙、被告方面：
  一、聲明：求為判決駁回原告之訴。
  二、陳述：
  （一）原告主張被告不事生產、好吃喝嫖賭實有矛盾，被告如似原告所稱整日賦閑
        在家，如何嫖賭？家庭費用如何而來？如被告不負責任，離婚對被告豈非正
        中下懷，了無牽掛？由此可知原告之主張並非真實。原告於婚後四年餘不曾
        外出工作，婚後至今之生活費用均不曾中斷，被告均係憑一己之勞力賺錢，
        不可能揮霍。
  （二）原告於八十七年十二月間製造一些事件後，即離家出走，不知去向，三日後
        被告在不知所措之情況下，方於八十七年十二月十八日去警局報協尋，雖原
        告於此期間向臺南地院提起離婚之訴訟，經臺南地院查明被告並無迫害與辱
        罵原告之事，原告在離家六個月後回臺南租屋處，隔日即舉家至臺北縣中和
        市現址居住，孰料原告上臺北後，經常因無法找到工作而無理取鬧，一心只
        欲離婚，實不知原告之心態及子女在原告心中的地位。
  三、證據：提出車號ＳＱ─七二一一號自用小客車行車執照影本一件、補習班收據
      影本三件、租賃契約書影本一件、匯款執據八件為證，並聲請訊問證人即被告
      之父吳贊生、原告之父蔡定芳、原告之母蔡楊志津。
丙、本院依職權調取臺南地院八十八年度婚字第二六號民事案件全卷宗。
    理    由
一、本件原告起訴主張：兩造於七十七年十二月二十七日結婚，於八十八年七月間搬
    至臺北縣中和市○○街一０九巷十二弄十六之二號三樓共同居住，婚後育有二子
    詎婚後不久，被告惡劣好逸嗜嫖賭，整日賦閑在家，不願負擔家庭生活費用，原
    告為負擔家庭衣食及子女教育費用，得自謀從事幼教工作以獨負生計，然被告非
    但生性多疑並隱藏其暴力傾向，視妻為奴，經常細故毆打原告，無故以污衊性之
    言語辱罵原告，例如「幹你娘」、「討客兄」、「在外被人幹」（均以臺語發音
    ）等下流不堪入耳之言語污辱原告，被告對原告較為嚴重之毆打行為，先於八十
    四年九月間，被告將原告壓制在床上，猛力毆打雙頰致瘀青；復於八十四年十一
    月間被告持拖把毆打原告下半身，致原告腿皆有瘀青，其中右大腿幾乎骨折，且
    腰薦韌帶挫傷，至今尚在療傷中；再於八十五年十一月間原告因身體不適拒絕行
    房，被告竟持刀欲殺害原告，原告本欲逃離，因被告出言恐嚇將殺害原告全家人
    ，原告始暫留下，然被告竟又揮刀，致原告左側前臂挫傷，乃躲入被告之姑姑住
    處一星期，並返回娘家。嗣原告與子女遷居臺南，被告於八十七年十月間亦隨之
    而來，被告非但不工作，反而懷疑原告工作之正當性，並對此不滿，八十七年十
    二月十三日原告帶子女外遊，被告阻止，並出言辱罵，更作勢欲以拖把毆打原告
    ，致甚為恐懼，乃至臺南市警察局鹽埕派出所報警處理，被告方返回其父母家，
    未傷害原告；至翌日即八十七年十二月十四日被告欲進門，原告因尚存畏怖，不
    願開門，被告竟在外出言恐嚇，原告再行報警，嗣至鹽埕派出所，被告當場承認
    曾毆打原告，並以一貫作法以穢語痛罵原告，使原告仍恐受傷，當晚留置該派出
    所；被告於八十九年一月間某日，在兩造位於臺北縣中和市○○街住處，要求與
    原告發生性行為，原告不肯，被告即毆打原告，使原告受有腰部、肩部及左右肘
    瘀青腫痛挫傷等傷害，並無端指稱原告在外有男人，原告無奈只有離家，是原告
    已受被告不堪同居之虐待，且兩造婚姻早已破碎而無法挽回，兩造前亦因離婚問
    題，經原告向臺南地院提起民事訴訟，兩造於訴訟程序中均惡言相向，已認有重
    大事由，足認兩造之婚姻難以維持，是原告依民法第一千零五十二條第一項第三
    款、第二項之規定請求離婚。
二、被告則以：被告自婚後皆有正常工作，婚後家計全由被告負擔，原告婚後四年餘
    不曾外出工作，是被告並無原告主張不事生產、吃喝嫖賭之情事，原告於八十七
    年十二月間製造一些事件後，即離家出走，不知去向，三日後被告在不知所措之
    情況下，方於八十七年十二月十八日去警局報協尋，雖原告於此期間向臺南地院
    提起離婚之訴訟，經臺南地院查明被告並無迫害與辱罵原告之事，原告在離家六
    個月後回臺南租屋處，隔日即舉家至臺北縣中和市現址居住，孰料原告上臺北後
    ，經常因無法找到工作而無理取鬧，一心只欲離婚，實不知原告之心態及子女在
    原告心中的地位，是被告不同意離婚，請求駁回原告之訴。
三、按婚姻乃一男一女之兩性結合，以組織家庭，共同生活為目的。是我國遂於民法
    第四編親屬編第三節明定婚姻之普通效力，其中第一千零零一條即規定夫妻之同
    居義務，即在彰顯上開婚姻以組織家庭、共同生活為目的之本質。故如有足以破
    壞共同生活或難以維持共同生活之情事發生，允宜許其離婚以消滅婚姻關係。民
    國七十四年六月三日修正公布之民法親屬編，就裁判離婚之原因增設民法第一千
    零五十二條第二項規定：「有前項以外之重大事由，難以維持婚姻者，夫妻之一
    方得請求離婚。但其事由應由夫妻之一方負責者，僅他方得請求離婚」，乃關於
    夫妻請求裁判離婚事由之概括規定，其目的在使夫妻請求裁判離婚之事由較富彈
    性，是夫妻間苟已發生足使「婚姻難以維持之重大事由」，縱不符同條第一項所
    列各款情形，自仍得依上開第二項規定訴請離婚。經查，本件原告主張兩造於七
    十七年十二月二十七日結婚，被告先後於八十四年九月間某日、八十四年十一月
    某日、八十五年十一月某日、八十九年一月間某日先後毆打原告成傷，且發生多
    次爭吵之情事，業據其提出診斷證明書四件為證，且經被告在臺南地院八十八年
    度婚字第二六號離婚案件審理程序中自承曾於八十四年九月間某日、八十四年十
    一月間某日及八十五年十一月份某日曾毆打原告等情無誤，雖被告以：八十四年
    九月間曾打原告臉部，但只打四、五下，沒有瘀青，有無紅腫不知，因為原告咬
    被告左手臂；八十四年十一月間曾拿拖把打原告，是因為原告罵被告父母：「畜
    牲、不是人、全家都是垃圾。」所致；八十五年十一月間是原告拿刀子至廁所裡
    自殺，被告怕意外，始把刀子搶下，是不小心弄傷原告，是都是原告先以不當行
    為，所以才會打原告云云為辯，惟查，訊據證人即兩造之子吳修齊於臺南地院前
    揭離婚案件審理中證稱：「（問：媽媽為何未同住？）媽媽與爸爸吵架，媽媽離
    家已二個月多。」「（問：媽媽為何離家？）二個月前爸、媽吵架，媽媽叫我及
    爸爸、哥哥不要回斗六，等到我們回來，媽媽不開門，媽媽報警，警察有來問爸
    媽為何吵架，後來去警察局作筆錄，二點多我們回，來媽媽沒有回來。」「（問
    ：從斗六回來那天，爸、媽有無吵架？）有吵一點，沒有打架。」「（問：爸媽
    有無打架？）在斗六時，爸、媽有時會打架，互相打來打去。」「（問：知否媽
    媽要自殺？）曾經聽過媽媽自己說要自殺。」「（問：那天從斗六回來，媽媽為
    何不肯開門？）不知道，爸爸有罵媽媽，罵什麼不記得。」「（問：爸、媽有無
    摔東西？）二人都有摔，互相摔，我看過超過二次。」（見臺南地院八十八年度
    婚字第二六號離婚案件八十八年二月九日言詞辯論筆錄，證人即兩造之子吳修賢
    證詞大意亦同），是可認定兩造自八十四年九月間某日起，即多有爭執，間或有
    動手，且被告復自承講話有俗稱「三字經」穢語之口頭禪（見前揭卷八十八年三
    月九日言詞辯論筆錄），而兩造上開之爭執情況，在兩造子女面前亦無掩飾並發
    生多次，原告復於八十九年一月間因兩造爭執而離家迄今，參以兩造於臺南地院
    八十八年婚字第二六號及本件離婚訴訟中，時常爭鋒相對，爭執愈演愈烈，間或
    於辯論中有相互指責對方不是之情事，足認兩造爭執迄無和緩之跡象，情愛基礎
    已然喪失，兩造與相關親友之感情不睦，對於以組織家庭、共同生活為目的之婚
    姻圓滿性均戕害甚大，且從以上事證，未見有何復合之可能性可言，是可認定雙
    方感情確已破裂，顯無和諧之望，兩造既自八十九年一月間迄今未能返家與被告
    共同生活，徒有夫妻之名而無夫妻之實，與夫妻以共同生活為目的之本質完全相
    悖，已構成婚姻難以維持之重大事由，且凡此種種情事，容或導因於被告因兩造
    爭執進而動手所生，該事由亦難認應由原告負責。揆諸首揭說明，原告依民法第
    一千零五十二條第二項之事由據以請求裁判離婚，於法並無不合，應予准許。至
    於原告雖另以同法同條第一項第三款之事由請求離婚，惟此等請求離婚之事由，
    與前述難以維持婚姻之重大事由之請求係屬擇一之法律關係，本院既認定如前之
    事由，因而判決准兩造離婚，則本件請求離婚之目的已達，自毋庸就其餘離婚之
    事由再行審究，附此敘明。
四、據上論結，本件原告之訴為有理由，並依民事訴訟法第七十八條，判決如主文。
中      華      民      國    八十九    年     十一     月     十五     日
                                  臺灣板橋地方法院家事法庭
~B法      官  鍾啟煌
右為正本係照本作成。
如對本判決上訴，須於判決送達後二十日內向本院提出上訴狀（須按他造人數提出繕
本）。
中      華      民      國    八十九    年     十一     月     十五     日
~B法院書記官  王慈嬰


司法院資訊處製作；財團法人民間司法改革基金會備份。
